最  高  行  政  法  院  判  決                    九十一年度判字第八七一號
    再 審 原告  乙○○
                          送達.
    再 審 被告  財政部臺灣省北區國稅局
    代  表  人  林吉昌
右當事人間因綜合所得稅事件，再審原告對本院中華民國八十八年六月二十五日八十
八年度判字第○二八八八號判決提起再審之訴。本院判決如左：
    主  文
再審之訴駁回。
再審訴訟費用由再審原告負擔。
    事  實
緣再審原告八十一年度綜合所得稅結算申報，再審被告以其漏報取自國防部中山科學
研究院（下稱中科院）之薪資所得計新台幣（下同）四一四、七二○元，乃核定補徵
稅額二三、三九四元。再審原告不服，申經復查結果，未准變更。循序提起行政訴訟
，經本院以八十八年度判字第二八八八號判決（下稱原判決）駁回其訴，再審原告以
原判決適用法規顯有錯誤為由，提起本件再審之訴。茲摘兩造訴辯意旨如次：
再審原告起訴意旨略謂：一、財政部稅制委員會於七十九年、八十三年、八十七年所
編印各版新舊所得稅彙編中，分別以民國（下同）七十九年十月十八日台財稅第七九
○七一四三三四號函、八十三年八月三十一日台財稅第八三一六○七六六一號函、八
十七年九月二十一日台財稅第八七一九六五三六六號函宣示，凡未編入該年度版之「
本部及各權責機關所對外發布舊函示，非經其重行核定，一律不再援引適用」，經遍
查其七十九年、八十三年、八十七年版之所得稅法令彙編中，皆未列入財政部六十八
台財稅三八五○一號函、行政院台八十四財三七○○七號函，依上開各年度版所得稅
法令彙編首揭各函示之意旨，應為無效之函示，必經各權責機關重新核定後，始重新
生效，是以財政部及行政院如欲起課中科院非軍職員工品位加給或技術津貼之稅賦，
必須立刻重新函示，方能起課，否則即違反「禁反言︱政府機關言出必行，不能反悔
」之原則。二、本案爭議之要點之一為財政部及其所屬各區國稅局身為行政主管機關
，雖得本於職權依據所得稅法責成行政釋示聲明應稅之主張，但自六十八年稽徵機關
函示徵免原則以來至八十四年十一月十七日確定應稅之期間，中科院依徵免原則認定
免稅，並多次向桃園縣稅捐稽徵處及再審被告據實說明，而主管機關除以右述七十九
、八十三、八十七年所得稅法令彙編之函示，及不作為之默示同意此部分免稅，導致
長期以來中科院員工信賴此等主張，認為財政主管機關以上開函示及不作為之默示，
乃基於行政一體原則，授權國防部及中科院或其他公務機關之相互認定並合於行政行
為明確性原則下，在實質上已存在信賴之法律效力，因而作成生涯規劃，處置財產（
復無扣繳憑單），故應有行政法上「信賴保護」原則之適用，依據鈞院七十六年判字
第四七四號判決文示以「．．．不管行政機關之決定是否合法，除了重大且明顯之瑕
疵或其違法係可歸責於納稅義務人外，行政機關之行為一經表露於外，人民通常會對
所造成的法律狀態之存續寄以信賴，並以之作為依據，此種依據信賴，應受保護」，
及一般法學原理亦皆言「信賴保護原則」，係指人民信賴政府機關之決定，就其生活
關係已有適當之安排，政府機關應給予保護或給予合理補償而言，是以財稅機關在七
十九、八十三年版所得稅法令彙編中以首揭各函示之意旨及長期不作為之默示，所造
成之財政部六十八台財稅三八五○一號函無效的法律效力，應使中科院非軍職員工在
八十四年十一月十七日行政院台八十四財三七○○七號發布前享有「信賴保護」的利
益，此為財稅機關所必須允諾的法律保護結果，實無關事業主（國防部及中科院）承
諾或應由事業主負擔之稅賦，因此往前補課中科院非軍職員工五年稅之處分顯然違法
，理應辨明。三、再按所得稅法第九十四條第一項，明白規定扣繳義務人即中科院院
長及主辦會計，有先行代納稅義務人繳納之義務。固然同法第八十九條第二項有「扣
繳義務人未履行扣繳義務責任，而有行蹤不明或其他情事，致無從追究者，稽徵機關
得逕向納稅義務人徵收之」之述。卻完全不適用於中科院非軍職員工五年補課稅案
中，其理至明，因為中科院為國家機關，扣繳義務人承命行事，不敢稍有僭越，復有
國防部、行政院等上級機關可資追究，非無從也。更何況稅捐稽徵法第四十八條之三
（修正條文）之從新從輕之原則及中央法規標準法第十八條之從優原則，皆明白律定
認事用法之原則，必須優先考慮對人民（納稅義務人）最有利之部分後，仍然無法免
除其責時，方得對人民（納稅義務人）處分，此為先進民主國家所普遍遵行的原則（
且所得稅法第九十四條第一項為現行有效之法律。）所以財政部及其所屬各區國稅局
，直接向中科院非軍職員工追課五年稅之處分，顯然有違所得稅法第九十四條第一項
法定之程序正義。四、又財政部六十八年台財稅三八五○一號徵免原則及行政院台八
十四財三七○○七號補充規定，明顯變更人民之權利、義務者，有牴觸中央法規標準
法第五條、第六條之意旨，復未遵第七條．．．並即送立法院之規定，亦明顯有違程
序上之正義。五、就稅法而言，稅捐稽徵法為規範所有稅法（關稅、礦稅除外）之稽
徵程序，相對於所得稅法單就個人綜合所得稅及營利事業所得稅所為單純規範而言，
則稅捐稽徵法為稅法之普通法，所得稅法為所得稅之特別法，無可置疑。所以就中央
法規標準法第十六條「法規對其他法規所規定之同一事項而為特別之規定者，應優先
適用之，其他法規修正後，仍應優先適用。」特別法優於普通法原則，顯然稅捐稽徵
法第二十一條第一項第一款、第三款之規定，目標應為中科院，及其上級機關國防部
、行政院。六、八十三年以前中科院開具之扣繳憑單，扣繳義務人為院長劉曙晞上將
，但中科院忽於八十五年二月十五日補寄已退休或現職員工有關「品位加給或技術津
貼」之扣繳憑單上所添記之扣繳義務人竟是已離職他調多時之前主辦會計陳榮讚，經
查證陳榮讚本人，中科院當時之主計處長吳俊勢少將，未徵得他的同意，即擅自用他
的名義補發此一有違法理之扣繳憑單，而具有調查偵搜權之稅捐稽徵機關，竟以此不
合法、偽造補發之扣繳憑單為補稅依據，實有違具有調查偵搜權之機關，不得以非法
手段所獲得之證據，為課人民以納稅義務之憑藉的證據法則限制。綜上所述，請行言
詞辯論並廢棄原判決、撤銷原處分及一再訴願決定等語。
再審被告答辯意旨略謂：經查中科院之預算雖分別依計畫編列人事費支應其員工之各
項給與，但實際上領受「科技品位加給」或「技術津貼」之非軍職人員，無論配屬之
單位或參與不同計畫，悉依該院所訂「科技人員品位加給支給標準表」、「技術員薪
給標準表」之等級，每月按職級定額領取「科技品位加給」或「技術津貼」。該院與
其聘僱人員之約定事項亦載明所指薪給，除實物代金及眷補費外，包括全部給與，是
以該院非軍職人員所領受之「科技品位加給」或「技術津貼」，核屬其因提供勞務所
取得之報酬，另再審被告於八十二年間曾派員前往該院現場瞭解結果，該院支付非軍
職人員之「科技品位加給」及「技術津貼」係採按月給付方式，是依所得稅法第四條
第八款及財政部六十八年十一月三十日台財稅第三八五○一號函、八十四年八月十四
日台財稅第000000000號及行政院秘書長八十四年十月十七日台八十四財第
三七○○七號函釋規定，原核定以系爭薪資所得（研究補助費或品位加給）四一四、
七二○元，併課當年度綜合所得額，核定應補稅額二三、三九四元，要無不合，請予
維持。又本件原核定發單補徵稅款，並未逾前揭稅捐稽徵法第二十一條所定核課期間
，所稱基於信賴利益不宜追溯補徵等節，殊無足採。另再審原告訴稱依所得稅法第九
十四條第一項規定扣繳義務人即中科院主辦會計有先行代納稅義務人繳納之義務，國
稅局直接向中科院非軍職員工追課，有違該條法定之程序正義乙節；惟按「凡有中華
民國來源所得之個人，應就其中華民國來源之所得，依本法規定，課徵綜合所得稅。
」、「納稅義務人應於每年二月二十日起至三月底止，填具結算申報書，向該管稽徵
機關，申報其上一年度內構成綜合所得總額．．．，以及有關減免、扣除之事實，並
應依其全年應納稅額減除暫繳稅額及尚未抵繳之扣繳稅額，計算其應納之結算稅額，
於申報前自行繳納。．．．。」分別為所得稅法第二條及第七十一條第一項所明定。
是本件再審原告既有前揭規定之應稅所得，即應依法合併申報綜合所得稅，其未依規
定合併申報，再審被告據以併課補徵，要無不合，再審原告所訴，顯無理由，委無足
採。至再審原告主張各節，前經大院訴訟判決，業已詳為審酌論駁在案，並無適用法
規錯誤之情形，再審原告仍執前詞反覆訴求，殊難謂為有理由，又其以原判決「適用
法規錯誤」之理由，提起再審之訴，亦僅為再審原告對法律見解之歧異，要難符合行
政訴訟法第二十八條第一款規定之要件，是所訴核不足採。綜上所述，請判決駁回再
審原告之訴等語。
    理  由
按行政訴訟當事人對本院之判決提起再審之訴，必須具有行政訴訟法第二百七十三條
第一項（即修正前行政訴訟法第二十八條）所列各款情形之一者，始得為之，而該條
第一款所謂適用法規顯有錯誤者，係指原判決所適用之法規與該案應適用之現行法規
相違背、或與解釋判例有所牴觸者而言，至於法律上見解歧異，再審原告對之縱有爭
執，要難謂為適用法規錯誤，而據為再審之理由。本件再審原告因綜合所得稅事件，
提起行政訴訟，經本院八十八年度判字第二八八八號判決（以下簡稱原判決）予以駁
回在案。其駁回理由略以：「（一）中科院之預算雖分別依計畫編列人事費支應其員
工之各項給與，實際上領受科技品位加給或技術津貼之非軍職人員，無論配屬之單位
或參與不同計畫，悉依該院所訂『科技人員品位加給支給標準表』、『技術員薪給標
準表』之等級，每月按級定額領取科技品位加給或技術津貼。且該院與其聘僱人員之
約定事項亦載明所指薪給，除實物代金及眷補費外，包括全部給與，其非軍職人員所
領受之科技品位加給或技術津貼，核屬因提供勞務所取得之報酬，應無行為時所得稅
法第四條第八款免納所得稅規定之適用。（二）再審被告於八十二年間派員前往該中
科院瞭解結果，其支付非軍職人員之科技品位加給及技術津貼確係按月給付方式；另
中科院八十一年十一月三日（八十一）訓誠字第一六八七三號函致再審被告，說明該
院各類薪資扣繳所得稅狀況：『本院於年度開始即訂有各項研究計畫，並按照研究計
畫逐月實施。各項研究計畫除一般經費外，為獎勵科技人員竭盡心智參與研發工作，
另編列研發人員研究補助費及技術津貼。為便利作業，研發人員研究補助費係採按月
發放方式，再經由成本歸戶手續，回歸計畫預算內（研究補助費採個案給付，必將增
加人力及作業之負擔，不符經濟效益）」等語。足見中科院給付非軍職員工之品位加
給及技術津貼之所得，屬經常性研究補助費給與，且依職級按月定額支給，為提供勞
務所取得之報酬，依行為時所得稅法第四條第八款但書及第十四條第一項第三類之規
定，核非免稅之薪資所得。（三）系爭應納稅款既未逾稅捐稽徵法第二十一條所定核
課期間，再審被告自得依上開行為時所得稅法規定，發單補徵稅款。（四）本件再審
原告之所得應課徵所得稅，係行為時所得稅法第四條第八款之規定，該法公布施行後
，再審原告即有依該法就本件所得繳納所得稅之義務，不待財政部六十八年台財稅三
八五○一號或行政院秘書長八十四年台財第三七○○七號函之發布生效。至前開函係
就所得稅法已為之規定，闡明其內涵，以利適用，並非就法律未規定事項依職權為補
充之規定，自應於法規生效之日起有其適用。（五）再審原告之系爭所得既非免稅，
其自應依法申報；而扣繳憑單僅屬證明所得金額及扣繳稅款數額之證明文件，並非結
算申報義務發生之要件，再審原告於取得系爭所得後，既知所得之來源及數額，即無
不能申報之可言，再審原告謂其未取得扣繳憑單，即謂其無申報義務云云，並無足取
。綜上所述，本件再審原告有系爭應稅所得，依法應為申報繳稅而未為，再審被告依
首揭規定補徵再審原告稅款二三、三九四元，一再訴願決定遞予維持，均無違誤。再
審原告起訴意旨難謂有理，應予駁回。」再審原告不服該判決，訴稱：(一)財政部六十
八年台財稅第三八五○一號函及行政院秘書長八十四年台財第三七○○七號函，均未
收入財政部制委員會編印之所得稅法令彙編，應為無效之函示，不得援引。(二)財政部
及其所屬稅務行政機關，多年來不作為之默示同意科技品位加給免稅，再審原告基於
信賴原則，而作成生涯規劃，此種信賴應受保護。(三)依所得稅法第九十四條第一項規
定扣繳義務人有扣繳稅款之義務，扣繳不足之數應由扣繳義務人補繳，故補課對象應
為中科院及國防部。又稅捐稽徵法第二十一條第一項第一、三款有關稽徵之時效，亦
僅適用於中科院及國防部部云云，認原判決有適用法規顯有錯誤之情事，而提起再審
之訴。經查：(一)再審原告之所得應課所得稅，係行為時所得稅法第四條第八款所定，
該法公布施行後，再審原告即有依該法就本件所得繳納所得稅之義務，不待財政部六
十八年台財稅第三八五○一號或行政院秘書長八十四年台財第三七○○七號函之發布
而生效，業經原判決理由述甚詳，自不因上開函釋未編入財政部稅制委員會編印之
所得稅法令彙編而生影響。況上開財政部六十八年函釋既經財政部以八十四年八月十
四日台財稅第000000000號函重新核定，亦難謂已失效而不能適用。(二)所得
稅法第四條第八款但書，既規定科技品位加給不合免稅要件而應予扣繳所得稅，縱稅
捐稽徵機關疏未適用該法律規定及時扣繳所得款，惟僅須於未逾核課期間，由再審被
告追溯補徵，依法即無不合，尚難認有信賴保護原則之適用，原判決未斟酌有無信賴
原則之適用，自無不當。(三)「凡有中華民國來源所得之個人，應就其中華民國來源之
所得，依本法規定，課徵所得稅。」為所得稅法第二條所明定。是再審原告既有本件
所得，即有依法申報綜合所得稅之義務。至於扣繳義務人之扣繳義務，係屬另一問題
，與再審原告之申繳之所得稅義務無涉，是以再審原告所謂補課對象僅應為中科院或
國防部，核課期間之適用亦僅適用於中科院或國防部乙節，均非可採。(四)至於再審原
告所稱八十五年二月十五日補寄有關「品位加給或技術津貼」之扣繳憑單所添記之扣
繳義務人竟已他調多時之前主辦會計陳榮讚名義為之，未徵得陳榮讚同意擅用其名義
補發扣繳憑單，係以非法手段獲得之證據云云。惟查前開補寄扣繳憑單並非對原判決
基礎之證物，且再審原告未能提出證據證明，主計處長吳俊勢少將因擅用陳榮讚名義
補發扣繳憑單經判決有罪確定，尚難以此為由提起再審之訴。綜上所述，原判決適用
法規尚無違誤，是其提起再審之訴，難認為有再審理由，應予駁回，又本件事證已臻
明確，再審原告請求行言詞辯論，及命中科院參加訴訟，本院認無必要，併予明。
據上論結，本件再審之訴為無理由，爰依行政訴訟法施行法第二條、第三條、行政訴
訟法第二百七十八條第二項、第二百八十一條、第九十八條第三項前段，判決如主文
。
中    華    民    國    九十一      年      五        月      三十      日
                    最 高 行 政 法 院  第 二 庭
                                審 判 長 法  官      陳  石  獅
                                         法  官      劉  鑫  楨
                                         法  官      彭  鳳  至
                                         法  官      高  啟  燦
                                         法  官      黃  合  文
右  正  本  證  明  與  原  本  無  異
                                         法院書記官  蘇  金  全
中    華    民    國    九十一      年      五        月    三十一      日
